【裁判字號】    97,消債更,1439
【裁判日期】    980403
【裁判案由】    更生事件
【裁判全文】
臺灣臺南地方法院民事裁定          97年度消債更字第1439號
聲  請  人
即  債務人  甲○
上列當事人因消費者債務清理事件聲請更生，本院裁定如下：
    主  文
聲請駁回。
聲請程序費用新臺幣壹仟元由聲請人負擔。
    理  由
一、本件聲請意旨略以：聲請人即債務人甲○現無職業，每月由
    丈夫乙○○酌給生活費用新臺幣（下同）12,000元至15,000
    元，除此收入外，尚有土地3筆、房屋1棟及汽車1 輛，然累
    積債務總金額已達3,852,649 元，前曾依照中華民國銀行公
    會會員辦理消費金融案件無擔保債務協商機制，與債權人國
    泰世華銀行等13家銀行成立協商，每月應還款金額為15,497
    元，惟債務人之前係擔任無固定僱主之家庭代工業、或為人
    洗車協助家計，因景氣蕭條，代工業務減少，洗車工作更付
    諸闕如，肇致收入頓減，不得已才毀諾，有不可歸責於己致
    履行協商條件顯有重大困難之事由，符合消費者債務清理條
    例第3條、第151 條第5項但書之規定，爰依上開規定，提出
    財產及收入狀況說明書、債權人清冊、債務人清冊，聲請更
    生等語。
二、按債務人與金融機構協商成立者，不得聲請更生或清算，但
    因不可歸責於己之事由，致履行顯有重大困難者，不在此限
    ；本條例施行前，債務人依金融主管機關協調成立之中華民
    國銀行公會會員辦理消費金融案件無擔保債務協商機制與金
    融機構成立之協商，準用前項之規定，消費者債務清理條例
    第151 條第5項、第6項分別定有明文。又聲請更生或清算不
    合程式或不備其他要件者，法院應以裁定駁回之，但其情形
    可以補正者，法院應定期間先命補正，復為同條例第8 條所
    明定。衡諸債之關係，係以當事人間之信賴關係為基礎，為
    社會經濟組織之重要支柱，故當事人於以法律行為追求自己
    之利益之際，亦應顧及對方之利益，並考量債權債務在社會
    上之作用，本於誠實及信用之原則，行使債權及履行債務。
    是對於已陷入經濟上困境之消費者，若任其於惡性循環之債
    務窘境中生存，將衍生嚴重之社會問題，難以維持安定之社
    會經濟秩序，故為兼顧債權人、債務人雙方之利益，對陷於
    經濟上困境之消費者，乃允其於消費者債務清理條例施行後
    ，得選擇以重建型之更生程序或清算型之清算程序清理其債
    務，藉以妥適調整債務人與債權人及其他利害關係人間之權
    利義務關係，保障債權人獲得公平受償，並謀求消費者經濟
    生活之重建復甦機會。惟對於已與金融機構協商成立，或於
    本條例施行前，已依金融主管機關協調成立之中華民國銀行
    公會會員辦理消費金融案件無擔保債務協商機制與金融機構
    成立協商之債務人，若非因不可歸責於己之事由，致履行顯
    有重大困難，自有違債權契約為誠信契約之本旨，故依消費
    者債務清理條例第151條第6項準用同條第5 項前段之規定，
    不得聲請更生或清算，應駁回其更生之聲請，始能避免肇致
    道德危險。
三、經查，債務人於本件更生聲請前，已先於民國95年10月5日
    依金融主管機關協調成立之中華民國銀行公會會員辦理消費
    金融案件無擔保債務協商機制與國泰世華銀行等金融機構成
    立協商，自95年11月份起，分120期，利率6%，每月14,835
    元分期償還；另復於96年5月15日重新簽訂協議書，雙方約
    定自96年5月份起，分114期，利率6%，每月15,497元分期償
    還等情，有債權人土地銀行、國泰世華銀行民事陳報狀所附
    之協議書及無擔保債務還款計畫書在卷可憑，堪信為真實。
四、債務人雖主張：其因之前係擔任無固定僱主之家庭代工業、
    或為人洗車協助家計，因景氣蕭條，代工業務減少，洗車工
    作更付諸闕如，肇致收入頓減，不得已才毀諾，有不可歸責
    於己致履行協商條件顯有重大困難之事由云云，惟查：
  (一)聲請人原主張於95年與債權銀行達成協商，每月還款金額為
    15,497元，而其有不能清償債務之情事等語，惟僅提出債權
    人清冊、財產及收入狀況說明書各1 份為證，經核其內容本
    院認其聲請程式仍未齊備，有命補正之必要，故於97年11月
    27日裁定命聲請人應於裁定送達後5 日內予以補正「聲請人
    主張債務協商係因不可歸責於聲請人之事由，致履行顯有重
    大困難之相關資料證明」等事項，該裁定並於97年12月15日
    合法送達聲請人，有本院送達證書1紙附卷可稽。查聲請人
    雖於97年12月12日提出民事補正聲請狀，然僅於該補正聲請
    狀內自陳「債務人更生兩年前，原從事家庭手工代工、或為
    人洗車協助家計，無奈因遭逢景氣蕭條，致代工減少，洗車
    工作更是付諸闕如！又年逾知天命之齡，且無學歷或任何謀
    生技術，肇致收入頓減。」、「債務人之前係擔任無固定僱
    主之家庭代工業，所領取之代工費用僱主也從未開出扣繳憑
    單，故代工業務減少，無法舉證，洵屬無奈！」等語，而對
    於其從事家庭代工及洗車工作每月收入若干元及收入自何時
    開始減少、減少為若干元等情，均未提出具體說明並檢附相
    關證明文件以實其說，致本院無從審酌更生之要件，自難認
    聲請人已依本院上開裁定予以補正。
  (二)債務人雖主張：其現無職業，每月由丈夫乙○○酌給生活費
    用12,000元至15,000元，除此收入外，尚有土地3筆、房屋1
    棟及汽車1輛，前曾依照中華民國銀行公會會員辦理消費金
    融案件無擔保債務協商機制，與債權人國泰世華銀行等13家
    銀行成立協商，每月應還款金額為15,497元，惟債務人收入
    頓減，根本無法履行云云。查依債務人所提出之最近二年之
    財產所得資料核閱結果，債務人於95年度綜合所得0元、96
    年間0元，此有財政部臺灣省南區國稅局95、96年綜合所得
    稅各類所得資料清單可參，惟按前述債務人所得所載資料因
    源自稅務機關，須仰賴債務人長期誠實申報始能正確反應其
    財產所得狀況，故亦僅具參考性質，而現民間多項營利所得
    未申報稅捐，或其他勞力收入亦常因僱主並未開具扣繳憑單
    而不須申報所得，是徒憑上開稅務資料不足以作為債務人實
    際收入之證明。況且，債務人於95年10月5日與無擔保借款
    協商成立時，勢必已考量其本身收入、支出狀況以決定還款
    之金額是否為其所能負擔，且債務人於95年10月5日與債權
    銀行成立協商後，約定每月償還14,835元分期償還；另於96
    年5月15日重新簽訂協議書，雙方約定每月償還15,497元，
    ，而自95年11月第一次繳款，迄97年8月最後一次繳款，正
    常繳款共22期，益徵債務人並未誠實陳述其收支之財產狀況
    ，自不能徒憑債務人陳報內容予以認定，是債務人僅以申報
    所得稅而陳報其薪資收入，尚與實際收入有所不符，自難憑
    信。綜參前開調查結果，足認債務人於協商期間實際每月收
    支情形，應無未達無法依約履行而顯有重大困難之程度甚為
    明顯。
  (三)又債務人主張每月須繳納房屋貸款14,500元云云。然查，債
    務人係以其所有坐落臺南縣仁德鄉○○段0000-0000、0000-
    0000、0000-0000 號土地及門牌號碼臺南縣仁德鄉○○○街
    120 巷11弄16號房屋一棟向債權人臺灣土地銀行設定本金最
    高限額抵押權3,840,000元而擔保借款3,200,000元，約定借
    款期間至137年8月3日，而該不動產之抵押借款至97年12月
    31日止，貸款餘額僅剩2,477,891元等情，有土地及建物登
    記謄本可憑，並經本院向擔保債權人臺灣土地銀行查明函覆
    屬實。然如僅以房屋現值及土地公告現值計算，上開房屋之
    價值即已高達1,109,511元，此亦有債務人94年度至96年度
    之稅務電子閘門財產所得調件明細表在卷可憑，則債務人若
    能妥適處分上開不動產，用以清償債務，對其債務減少，非
    無助益。又人民安居並不以居住於自有住宅為必要，租屋居
    住亦為目前社會眾多經濟狀況無力負擔購屋支出之人的安居
    方式，且因租屋支出並得為所得稅之扣減額，故租屋居住毋
    寧是自認經濟負擔沉重之人減輕負擔的另一種生活方式。本
    件債務人就其所有之房地仍有抵押貸款之分期款尚在繳付之
    中，因此，若能妥適將該房地變賣清償債務後，其雖增加租
    屋支出，但同時減少貸款支出，故除所住房屋非己所有外，
    對其一家人之生活影響應屬極微。是以，債務人未將上開不
    動產處分變現，仍按月支付貸款以圖保留資產，縱因此而導
    致無力清償債務，亦係債務人自身考量所致，其主張有不能
    清償債務之情事，尚難採信。
五、末按債務清償方案既係經當事人於本條例施行前行使選擇權
    所合意成立之債權契約，債務人自應受該成立之契約所拘束
    ，如認該協商成立之清償方案其後有不適當履行之情形，仍
    應誠實面對債務，再循本條例所定之協商機制，誠意向債權
    人協商謀求更合理之清償方案，而非輕率毀諾，逕為聲請清
    算清理程序。查債務人既於本條例施行前與債權人國泰世華
    銀行等銀行成立協商，每月償還15,497元，且已依協商方案
    履行，如事後有履行不便之情形，認清償方案應予適當調整
    ，非不可經由本條例所規定之協商程序，再與債權人重新協
    商，訂定適當可行之清償方案。且97年5月中華民國銀行公
    會決議，金融機構就曾經參加95年度債務協商毀諾客戶提供
    「個別協商一致性方案」及對有繳款困難之債務協商持續履
    約客戶提供「變更債務協商協議書方案」等語，是認債務人
    自當循此途徑以求解決，方符合本條例兼顧保障債權人公平
    受償及重建復甦債務人經濟生活之立法目的，是以，債務人
    率予毀諾，逕為聲請本件更生，亦有不當。
六、綜上所述，債務人於消費者債務清理條例施行前，既已與金
    融機構之債權人依金融主管機關協調成立之中華民國銀行公
    會會員辦理消費金融案件無擔保債務協商機制成立協商，且
    又無因不可歸責於己致履行顯有重大困難之事由，則其聲請
    更生，顯然違背消費者債務清理條例第151條第6項準用同條
    第5項前段之規定，且上開欠缺又屬無從補正，從而，依上
    開說明，應予駁回其更生之聲請，爰裁定如主文。
中    華    民    國    98    年    4     月    3     日
                  民事第三庭    法  官  黃聖涵
上為正本係照原本作成
如對本裁定抗告須於裁定送達後10日內向本院提出抗告狀，並應
繳納抗告費新台幣1,000元整。
中    華    民    國    98    年    4     月    6     日
                                書記官  朱小萍


司法院資訊處製作；財團法人民間司法改革基金會備份。
